【裁判字號】    96,保險,1
【裁判日期】    970827
【裁判案由】    給付保險金
【裁判全文】
臺灣屏東地方法院民事判決               96年度保險字第1號
原      告  戊○○
訴訟代理人  孔福平律師
複代理人    邱芬凌律師
被      告  台灣產物保險股份有限公司
法定代理人  己○○
訴訟代理人  丁○○
            乙○○
            丙○○
上列當事人間給付保險金事件，本院於民國97年8月13日言詞辯
論終結，判決如下：
    主  文
被告應給付原告新臺幣伍拾萬壹仟柒佰柒拾壹元及自民國九十四
年二月二十四日起至清償日止，按週年利率百分之五計算之利息
。
原告其餘之訴駁回。
訴訟費用由被告負擔百分之六十九，餘由原告負擔。
    事實及理由
一、按「訴狀送達後，原告不得將原訴變更或追加他訴。但有下
    列各款情形之一者，不在此限：二、請求之基礎事實同一者
    。三、擴張或減縮應受判決事項之聲明者。」民事訴訟法第
    255 條第1 項第2 、3 款分別定有明文，原告起訴聲明原請
    求被告應給付新臺幣（下同）70萬元及自民國94年2 月24日
    起至清償日止，按週年利率百分之5 計算之利息，嗣於審理
    中擴張請求金額為728,311 元及自94年2 月24日起至清償日
    止，按週年利率百分之5 計算之利息，核其擴張聲明符合前
    揭法條規定，自得准許。
二、原告方面
(一)、原告主張：原告於93年9 月21日以其所有門牌號碼：屏東縣
    屏東市○○路149 之2 號之建物（下稱系爭建物）為保險標
    的物，向被告投保住宅火災及地震基本保險，保險單號碼：
    22-11 第930V0028號，保險金額560 萬元，保險期間自93年
    9 月22日中午12時起至94年9 月22日中午12時止，共計12個
    月（下稱系爭保險）。詎於系爭保險期間內即94年2 月24日
    中午12時20分許，系爭建物即保險標的物因原告之同居人即
    訴外人陳楷微以打火機點燃其所潑灑之汽油而引起氣爆，並
    造成火災，致使上開保險標的物受損。原告於94年3 月7 日
    向被告申請理賠，惟被告卻以本件火災「疑似同居人陳楷微
    引燃而非裝修工人裝修不慎所致，依據本住宅火災及地震基
    本保險條款第23條不保之危險事故第5 款之約定，要保人或
    被保險人之故意行為非屬保險承保範圍內責任」為理由拒絕
    理賠，然原告為要保人，亦為被保險人，該失火之原因，顯
    非原告之故意行為所致，被告自無拒絕理賠之正當事由而應
    依約理賠伊因此所受損失。為此，爰依保險契約之法律關係
    ，提起本訴等語，並於本院聲明：被告應給付原告728,311
    元，及自94年2 月24日起至清償日止，按週年利率百分之5
    計算之利息。
(二)、對被告抗辯之陳述：
  1.就被告提出之建築物損失試算明細表，有爭議如下：
  (1)編號2 （即附表一編號2） 之「地板裝潢1 樓及4 樓」部分
    ，其中1 樓應為2 樓之誤繕，數量20坪，損失金額為11萬元
    （5,500 元×20坪＝11萬元）。
  (2)編號3（即附表一編號3） 「牆壁飾條」部分及編號4（即附
    表一編號4） 「天花板飾條」部分，飾條因燒毀、變形，部
    分已拆除，損失金額應如求償金額。
  (3)編號24（即附表一編號14）「浴室門框變形及施工」部分，
    需拆除舊門框，更換新門框，加計門框價格及土木工資後，
    原估計損失7,500 元價格過低，應以求償金額25,000元為合
    理。
  (4)編號31（即附表一編號16）「2 樓前面鋁門框含施工」部分
    ，交屋不到1 年應屬新品，經燒毀變形不能維修，原估計損
    失3,960元價格過低，應以求償金額7 萬元為合理。
  (5)此外，應增列編號35（即附表一編號19）「水電損失」部分。
  2.就被告提出之建築物內動產損失試算明細表，有爭議如下：
  (1)編號7 （即附表二編號1） 「2 樓及4 樓窗簾內外層」部分
    ，屬交屋後所施設，為不到1 年之新品，既經燒毀不能清洗
    ，損失金額應如求償金額為合理。
  (2)編號9（即附表二編號2）「電視L 櫃」部分、編號10（即附
    表二編號3）「大小茶几」部分及編號 11（即附表二編號4）
    「書櫃」部分，此部分為整組檜木製品，本無折舊計價之問
    題，且經燒毀，本無法以修復回復原狀，損失部分應以實際
    購買價格分別為45,000元、15,000元、25,000元計算。
三、被告則以：
(一)、被告就系爭建物之損失應負給付保險金之責任，惟被告主張
    保險金額應依據昊業公證有限公司所作建築物損失試算明細
    表之估計損失金額233,330 元。
(二)、陳楷微居住在系爭建物，係原告之同居人，為兩造所不爭執
    ，依系爭保險契約第3 條第2 款之規定：「被保險人：…。
    本保險契約承保被保險人之配偶、家屬、受僱人、同居人所
    有之物時，該物之所有權人就該特定物視為被保險人。」。
    經查，依原告於94年2 月25日屏東警察分局民族派出所調查
    筆錄，原告陳稱：「（屏東市○○路149 之2 號房子平時由
    何人居住？共住幾人？）該房子是住我同居人陳楷微及親生
    女兒曾宇含，我本人有時亦會前往居住。」，顯見系爭建物
    主要是提供原告之同居人陳楷微及親生女兒曾宇含居住使用
    ，且原告所提之系爭建物內動產內容皆為供生活起居所需之
    物品，依民法第943 條規定，應認定原告之同居人陳楷微就
    其居所內供生活起居所需物品依上開約定條款為被保險人。
    原告雖主張系爭建物內動產均為其所購買，惟上開筆錄中，
    原告陳稱：「（最近是否有與陳楷微發生爭吵或不愉快之情
    形？）我與陳楷微是於94年2 月23日因陳楷微在屏東市○○
    路○段有一間公寓，因無人居住年久失修，陳楷微乃通知油
    漆工重新粉刷。事後我得知該狀況後，詢問陳楷微說為何你
    通知油漆工粉刷和生路的房子沒有告訴我，雙方因此觀念上
    認知問題而有不愉快之情形。」，可見兩人對家務、財務支
    出、買用多為共同決定、負擔，共同生活的事實明確。縱原
    告確有支出憑證等，至多僅能證明原告與同居人陳楷微共有
    系爭建物內供生活所需動產，自無理由排除陳楷微之權利，
    是以原告之同居人陳楷微就其居所內供生活起居所需物品依
    上開約定條款為被保險人，應無疑義。
(三)、原告並未舉證系爭建物內之動產為其所有，而其所提出之補
    發估價單之真實性亦有疑義，且原告與陳楷微共育有1 名子
    女，推知雙方經濟關係密切，若僅該估價單即認定系爭建物
    內之動產為原告單獨所有，則被告給付保險金予原告後，依
    保險法第53條規定行使代位權，並以該估價單作為所有權憑
    證，是否有充足之證據能力，不無疑義。是系爭火災事故乃
    陳楷微之故意行為所致，則不論陳楷微就系爭建物內之動產
    為其所有或共有，應視為被保險人，是依系爭保險契約第23
    條第5 款規定，被告公司對要保人或被保險人之故意所致系
    爭建物內動產之損失保險標的物之損失，不負賠償責任。退
    步言，若認被告就系爭建物內動產之損失應負給付保險金之
    責任，被告亦主張保險金額應依據昊業公證有限公司所作建
    築物損失試算明細表之估計損失金額257,941 元等語，資為
    抗辯，並於本院聲明：1.原告之訴駁回；2.如受不利判決，
    願供擔保，請准予免為假執行之宣告。
四、兩造不爭執事項
(一)、原告於93年9 月21日以其所有門牌號碼：屏東縣屏東市○○
    路149 之2 號之建物為保險標的物，向被告投保住宅火災及
    地震基本保險，保險單號碼：22-11 第93 0V0028 號，保險
    金額560 萬元，保險期間自93年9 月22日中午12時起至94
    年9 月22日中午12時止，共計12個月。
(二)、依據系爭保險契約第26條之規定，原告置放在系爭建物內之
    動產因承保危險事故發生所致之損失，被告應負賠償責任。
(三)、於系爭保險期間內即94年2 月24日中午12時20分許，系爭建
    物即保險標的物所在地因陳楷微以打火機點燃其所潑灑之汽
    油而引起氣爆，並造成火災，致使上開保險標的物受損。
(四)、陳楷微居住在系爭建物，係原告之同居人。
(五)、依據系爭保險契約，被告就系爭建物之損失應負給付保險金
    之責任。
五、兩造爭執事項如下：(一)、被告就系爭建物之損失應給付何數
    額之保險金？(二)、依據系爭保險契約，陳楷微是否為被保險
    人？(三)、被告就系爭建物內動產之損失是否應負給付保險金
    之責任？若是，其數額為何？茲分述本院見解如下，經查：
(一)、被告就系爭建物之損失應給付何數額之保險金？
    兩造對於系爭標的物建物損失部分依約應理賠並無爭執，僅
    對如附表一所示編號（2） 之1 樓及4 樓地板裝潢主張應賠
    償150,000 元而非27,500元，及編號（3） 牆壁飾條應賠償
    55,000元，非6700元，另編號（4） 之天花板飾條應賠償35
    ,000 元 而非5,500 元，其中編號（14）之浴室框變形及施
    工主張是25,000元而非7,500 元及編號（16）之2 樓前門鋁
    門框含施工為48,000元而非3,960 元云云，上開爭執事項，
    依據火災發生之時至現場查估之公證人即證人甲○到庭證述
    ：「（本件建築物試算明細表及建築物內動產損失明細表是
    否你所製作？）是的。（建築物損失試算明細表中第2 、3
    、4 、24、31項請說明你鑑定的方式及估算方式？）第2 項
    部分，原告所寫1 樓並無木地板，後來又稱是2 樓的木地板
    有20坪損失，但依原證八之二權狀只有14坪，扣除廚房、浴
    室、走道部分，木地板不可能有20坪，2 樓木地板大概只有
    12坪。第24及31項部分，也是這樣情形，24項部分的浴室門
    只有1 樘，1 樘只有5 千多元，加工資為7500元，原告的請
    求25000 元，應該是4 、5 樘。第31項部分，2 樓前鋁門窗
    只有44才市價才1 萬多元，原告請求7 萬元，不知道是請求
    多少才，且這部分鋁門窗只是煙燻並沒有燒壞，只有補貼百
    分之30。第3 、4 項部分，建築物試算明細表的前言已經指
    出，保險理賠實際燒燬才理賠，未燒燬部分自行為美觀之故
    ，更換部分不理賠。（原告指出刪除第22、33項部分，增列
    第35項部分請說明？）第22、33項部分均有理賠，只是第33
    項部分，原告要求將煙燻部分換新，不符合保險理賠的原則
    ，壹仟元部分只是整理費用，第35項部分，只是原告將前面
    各項整理起來，爭議不大。（中略）（原告複代理人：有無
    至火災現場履勘？）有，去過一次。（原告複代理人：2 、
    4 樓的木面地板面積總共多少？）4 樓5 坪，2 樓12坪，這
    是我到現場實際計算的。（原告複代理人：2 樓有無廚房？
    ）有。（原告複代理人：建築物損失表第4 項的天花板飾條
    如何計算？）2 樓飾條部分，如果以天花板全部都用飾條來
    裝飾的話，只有46米，二樓燒壞部分只有二條大約4 米。」
    等語在卷（見本院卷第98至99頁），證人親至現場查勘，且
    為專業公證人，其證述應非虛假而可採信，而依據證人甲○
    所證述，原告上開請求金額與火災實際損失不符，應以被告
    之估算金額為保險賠償依據較符現況。至原告之水電請求部
    分，證人亦證述是將所有有關項目整理為總金額之請求，則
    此部分原告之請求自得准許，合計原告請求得准許金額為24
    3,830 元。
(二)、依據系爭保險契約，陳楷微是否為被保險人？
    關於陳楷微居住在系爭建物，係原告之同居人，為兩造所不
    爭執，被告則主張依系爭保險契約第3 條第2 款之規定：關
    於被保險人之定義，其中本保險契約承保被保險人之配偶、
    家屬、受僱人、同居人所有之物時，該物之所有權人就該特
    定物視為被保險人等語，依據上開規定，被保險人範圍及於
    陳楷微所有之動產；且依據系爭保險契約第23條第5 款規定
    ，被告對要保人或被保險人之故意所致系爭建物內動產之損
    失保險標的物之損失，並不負賠償責任，而為拒絕賠償之依
    據，而查，原告對於陳楷微是其同居人亦無爭執，僅對系爭
    建物內之動產主張係其所有，而系爭建物本為原告購買交陳
    楷微與同居所生子女共同居住之用，則在原告所有系爭建物
    之動產係在原告之占有實力支配之下，依其占有現況推定為
    其所有，乃屬常態事實，被告如主張係陳楷微所有或2 人共
    有，應舉證證明之，然被告對於系爭建物之動產不屬原告所
    有之情狀，並未舉證證明之，則應以原告主張係其所有為可
    採，陳楷微非上述條款所稱之被保險人甚明。
(三)、被告就系爭建物內動產之損失是否應負給付保險金之責任？
    若是，其數額為何？
    承上所述，系爭建物之動產非陳楷微所有，則因陳楷微故意
    放火行為所導致之損失，即非系爭保險不予賠償之事由，從
    而原告訴請賠償自屬有據，而其中原告對於附表二編號（1
    ）2 樓及4 樓窗簾內外層主張應賠15,000元而非8,188 元，
    另編號（2） 之電視L 櫃主張是45,000元而非9,000 元，另
    編號（3） 大小茶几主張賠償15,000元而非4,000 元，另編
    號（4） 書櫃主張應賠償25,000元而非12,000元，亦提出估
    價單為證，然證人甲○到庭證述：「（動產損失試算表第7
    、9 、10、11項如何估計請說明？）第7 項部分，2 樓有燒
    燬，4 樓只有煙燻，2 樓賠新的，4 樓賠清洗費用，原告主
    張14000 多元，2 樓給總額一半，4 樓清洗費用給1000元，
    原告稱無法清洗。第9 、10、11項部分，這些都是潑灑汽油
    在表面，並無燒燬，所以動產要理賠的話，會以修復方式理
    賠，估價方式是請教資深傢俱業者，他們看照片指出這不是
    實木傢俱，是貼皮傢俱，所以價值應該稍低，像電視立櫃表
    皮沒有燒到，所以用修復方式計算再加上因此折價的金額作
    為補償，金額為9000元。」等語在卷（見本院卷第98至99頁
    ），而原告所提出估價單僅是新物品之價，是否確實是系爭
    建物內之原物品尚無法證實，故應以曾至現場查估之證人甲
    ○所為估算較符現況之損失情狀，原告所主張之金額尚難遽
    而採信，合計原告此部分請求得賠償之金額為257,941 元。
(四)、綜上所述，原告依據保險契約請求賠償金額於501,771 元，
    及自94年2 月24日即火災發生之日起至清償日止，按週年利
    率百分之5 計算之利息之範圍為有理由，逾此範圍於法無據
    ，為無理由，應予駁回。
六、本件事證已臻明確，兩造其餘主張、陳述及立證方法，經核
    於判決不生影響，爰不逐一論列，附此敘明。
據上論結：原告之訴為一部有理由，一部無理由，依民事訴訟法
第79條，判決如主文。
中    華    民    國    97    年    8     月    27    日
                  民事第一庭  審判長法  官  潘快
                                    法  官  張以岳
                                    法  官  邱玉汝
┌──────────────────────────────────┐
│附表一：建物之損失（房屋含裝修）下列金額單位：新臺幣元              │
├──┬───────┬───────┬───────┬───────┤
│編號│ 標的物名稱   │原告主張金額  │被告主張金額  │法院准許金額  │
├──┼───────┼───────┼───────┼───────┤
│1   │1樓鐵門維修   │6000          │6000          │6000          │
├──┼───────┼───────┼───────┼───────┤
│2   │1 樓及4 樓地板│150000        │27500         │27500         │
│    │裝潢          │              │              │              │
├──┼───────┼───────┼───────┼───────┤
│3   │牆壁飾條      │55000         │6700          │6700          │
├──┼───────┼───────┼───────┼───────┤
│4   │天花板飾條    │35000         │5500          │5500          │
├──┼───────┼───────┼───────┼───────┤
│5   │銅製吊燈（含風│5500          │5500          │5500          │
│    │扇）          │              │              │              │
├──┼───────┼───────┼───────┼───────┤
│6   │銅製吊燈      │4050          │4050          │4050          │
├──┼───────┼───────┼───────┼───────┤
│7   │日立冷氣機室內│25000         │25000         │25000         │
│    │機組          │              │              │              │
├──┼───────┼───────┼───────┼───────┤
│8   │清潔粉刷及運費│38000         │19000         │19000         │
├──┼───────┼───────┼───────┼───────┤
│9   │玻璃窗玻璃    │4000          │4000          │4000          │
├──┼───────┼───────┼───────┼───────┤
│10  │1 樓至4 樓牆壁│45000         │107200        │107200        │
│    │油漆          │              │              │              │
├──┼───────┼───────┼───────┼───────┤
│11  │浴室天花板    │3000          │3000          │3000          │
├──┼───────┼───────┼───────┼───────┤
│12  │浴室二盞省電燈│1100          │1100          │1100          │
│    │組            │              │              │              │
├──┼───────┼───────┼───────┼───────┤
│13  │1樓及4樓對講機│1200          │1200          │1200          │
├──┼───────┼───────┼───────┼───────┤
│14  │浴室門框變形及│25000         │7500          │7500          │
│    │施工          │              │              │              │
├──┼───────┼───────┼───────┼───────┤
│15  │牆壁嚴重龜裂施│150000        │0             │前已計入故為0 │
│    │工            │              │★含於油漆項目│              │
├──┼───────┼───────┼───────┼───────┤
│16  │2 樓前門鋁門框│48000         │3960          │3960          │
│    │含施工        │              │              │              │
├──┼───────┼───────┼───────┼───────┤
│17  │火災後出租損失│80000         │0             │0             │
│    │4 個月        │              │★非屬承保項目│              │
├──┼───────┼───────┼───────┼───────┤
│18  │浴室沖澡拉門  │15000         │2120          │2120          │
├──┼───────┼───────┼───────┼───────┤
│19  │水電（含110V插│14500         │未列入        │14500         │
│    │座熔化四組及浴├───────┼───────┼───────┤
│    │室水龍頭      │已算入上開金額│插座部分：3000│              │
│    │              │中            ├───────┼───────┤
│    │              │              │浴室水龍頭部分│              │
│    │              │              │：1000        │              │
├──┼───────┼───────┼───────┼───────┤
│合計│              │410370        │233330        │243830        │
└──┴───────┴───────┴───────┴───────┘
┌──────────────────────────────────┐
│附表二：建物內動產之損失、下列金額單位：新臺幣元                    │
├──┬──────┬───────┬───────┬────────┤
│編號│ 標的物名稱 │原告主張金額  │被告主張金額  │法院准許金額    │
├──┼──────┼───────┼───────┼────────┤
│1   │2樓及4樓窗簾│15000         │ 8188         │8188            │
│    │內外層      │              │              │                │
├──┼──────┼───────┼───────┼────────┤
│2   │電視L櫃     │45000         │ 9000         │9000            │
├──┼──────┼───────┼───────┼────────┤
│3   │大小茶几    │15000         │ 4000         │4000            │
├──┼──────┼───────┼───────┼────────┤
│4   │書櫃        │25000         │ 12000        │12000           │
├──┼──────┼───────┼───────┼────────┤
│5   │矮鞋櫃      │3500          │ 850          │850             │
├──┼──────┼───────┼───────┼────────┤
│6   │jamo原裝喇叭│59000         │57361         │57361           │
│    │D590        │              │              │                │
├──┼──────┼───────┼───────┼────────┤
│7   │真空管擴大器│5500          │5347          │5347            │
├──┼──────┼───────┼───────┼────────┤
│8   │LG42吋電漿電│109000        │105972        │105972          │
│    │視          │              │              │                │
├──┼──────┼───────┼───────┼────────┤
│9   │總機電話    │1500          │1458          │1458            │
├──┼──────┼───────┼───────┼────────┤
│10  │SONY投影機  │35000         │34028         │34028           │
├──┼──────┼───────┼───────┼────────┤
│11  │三洋音響    │9000          │8750          │8750            │
├──┼──────┼───────┼───────┼────────┤
│12  │三洋音響主機│4500          │4375          │4375            │
├──┼──────┼───────┼───────┼────────┤
│13  │國際牌DVD   │4300          │4181          │4181            │
│    │播放機      │              │              │                │
├──┼──────┼───────┼───────┼────────┤
│14  │SONYcd播放機│2500          │2431          │2431            │
├──┼──────┼───────┼───────┼────────┤
│合計│            │317941        │257941        │257941          │
└──┴──────┴───────┴───────┴────────┘
正本係照原本作成。
如不服本判決，應於收受送達後二十日內向本院提出上訴書狀，
其未表明上訴理由者，應於提出上訴後二十日內向本院補提理由
書狀（均須按他造當事人之人數附繕本）
                                    書記官  黃麗燕
中    華    民    國    97    年    8     月    27    日


司法院資訊處製作；財團法人民間司法改革基金會備份。
